臺灣高等法院刑事判決　　　　　　　　96年度上訴字第2101號
上　訴　人
即　被　告　甲○○
　　　　　　　　　　（現另案於臺灣臺北監獄執行中）
選任辯護人　呂康德律師
上列上訴人因偽造貨幣案件，不服臺灣板橋地方法院95年度訴字
第2987號，中華民國96年4月9日第一審判決（起訴案號：臺灣板
橋地方法院檢察署95年度偵字第2520號），提起上訴，本院判決
如下：
    主  文
上訴駁回。
    事  實
一、甲○○曾因違反麻醉藥品管理條例案件，經本院於民國81年
    4月23日以80年度上訴字第5622號判決分別判處有期徒刑6年
    、6月，其後又因違反肅清煙毒條例，經本院另於81年6月23
    日以81年上訴字第2666號判決分別判處有期徒刑3年2月、12
    年，嗣前揭刑之宣告復經本院於81年8月19日以81年度聲字
    第1082號裁定定其應執行刑為有期徒刑20年，其指揮書執畢
    日期為100年9月19日；又因違反肅清煙毒條例案件，經臺灣
    板橋地方法院以82年訴字第2260號判決判處有期徒刑2年2月
    ，其後再因違反麻醉藥品管理條例，經臺灣板橋地方法院以
    83年度訴字第1398號判決分別判處有期徒刑3年4月、6月，
    嗣經臺灣板橋地方法院以83年度聲字第1745號裁定定其應執
    行刑為有期徒刑5年6月，其徒刑起算日期為100年9月20日，
    指揮書執畢日期為106年3月19日，乃前揭案件接續執行，其
    縮刑期滿日期為105年3月10日，被告於91年10月22日因縮刑
    期滿假釋出監。惟被告其後因違反毒品危害防制條例經臺灣
    士林地方法院分別以94年度毒聲字第487號裁定、95年度毒
    聲字第140號裁定送觀察、勒戒及強制戒治，及因違反槍砲
    彈藥刀械管制條例案件，經臺灣士林地方法院以95年度訴字
    第202號判決判處有期徒刑3月，與因詐欺案件，經臺灣臺北
    地方法院以95年度易字第1073號判決判處有期徒刑4月，致
    前揭假釋經撤銷，而於96年1月9日入監執行前述殘刑有期徒
    刑13年4月17日，其縮刑期滿日期為110年1月5日（尚未執行
    完畢，故不構成累犯）。
二、甲○○於95年1月24日上午某時，在臺北縣蘆洲市○○街61
    號2樓當時居所，明知真實姓名不詳綽號「小杜」（甲○○
    先後係稱「小路」、「小杜」或「阿杜」，惟因係同1人，
    故以下以「小杜」稱之）之成年男子所交付面額均為新臺幣
    （下同）千元之紙幣5張皆為偽造之通用紙幣（編號分別為
    EB716163JR、LM564242XQ、LM564646XQ、LM564256XQ、LM56
    4225XQ號），竟基於意圖供行使之用之犯意，如數收集，並
    與其所有之面額亦為千元之真鈔放置於其皮包內，再擺放於
    背包中，欲於日後使用兌得現金或用以出售他人。嗣於同日
    下午2時許，為警在上址所查獲，並扣得前述偽造之千元通
    用紙幣5張（另扣得毒品海洛因19包－淨重共計97.89公克、
    藥缽1個、分裝工具1組、分裝袋175個、葡萄糖1包、手機11
    支、SI M卡6張等物，係王慧銀、陳正利所涉販賣毒品罪部
    分之證物，經檢察官另行提起公訴，另案審理中）。
二、案經臺北縣政府警察蘆洲分局報告臺灣板橋地方法院檢察署
    檢察官偵查起訴。
    理  由
甲、程序方面：
一、按被告之自白，非出於強暴、脅迫、利誘、詐欺、疲勞訊問
    、違法羈押或其他不正之方法，且與事實相符者，得為證據
    ；被告陳述其自白係出於不正之方法者，應先於其他事證而
    為調查，該自白如係經檢察官提出者，法院應命檢察官就自
    白之出於自由意志，指出證明之方法，刑事訴訟法第156條
    第1項、第3項分別定有明文。是首應查明者，乃被告甲○○
    辯稱其警詢自白內容與實際陳述情節不符，就不符部分應無
    證據能力乙節是否有據。經查：被告前開警詢之錄音內容經
    原審勘驗結果，除被告甲○○曾經言及「『我沒有使用』，
    因為我沒有答應他，因為我暫時沒工作，我是希望說趕快把
    紙鈔‧‧‧看丟掉還是怎麼樣」各語，而警詢筆錄係就前述
    事項簡略記載為「我沒有使用過該紙鈔」等情外，被告其餘
    陳述內容均與警詢筆錄所載大致相同，此有原審95年12月26
    日勘驗筆錄在卷可參（原審卷第45頁），是警詢筆錄其記載
    內容固有疏略，然就已經記載之部分經核尚與被告所述內容
    相符，且其於警詢之其餘供述內容復與其後偵、審之陳述過
    程相符，堪認其警詢之陳述當未違反其本意，何況本件迄查
    無被告警詢自白並非出於任意性之事證，綜上，被告警詢筆
    錄文義雖稍有缺漏，然就警依其陳述而製作之卷存筆錄內容
    既難認為非出於其任意性所為，自仍得採為認定事實之依據
    。
二、次按搜索應用搜索票，搜索票由法官簽名。搜索應依搜索票
    行之，目的在保護人民免受非法的搜索扣押。惟因搜索本質
    上乃帶有急迫性、突襲之處分，難免發生時間上不及聲請搜
    索票之急迫情形，故刑事訴訟法第131條之1規定同意搜索，
    乃不用搜索票而搜索之例外情形之一，稱為無令狀搜索。此
    際因係受搜索人出於自願性同意者，雖得不用搜索票，但執
    行人員應出示證件，並將其同意之旨記載於筆錄。查本件扣
    案之偽鈔5張，係於上揭時、地經在場之被告甲○○同意搜
    索後，由著制服員警自被告甲○○之皮包內搜索扣押取得，
    此業據證人即執行搜索之員警陳銘宣到場證實綦詳（原審卷
    第74、75、78、79頁），且警方於查獲當時有出示證件，而
    被告亦於搜索扣押筆錄中之「依刑事訴訟法第131條之1經受
    搜索人同意執行搜索」受搜索人簽名處及「上開筆錄經受搜
    索人或受扣押人在場親自閱覽或告以要旨確認無訛後，始命
    其簽捺如后」受執行人處均簽名、捺印，有前述搜索扣押筆
    錄附卷（偵查卷第10至15頁）可稽，乃被告於偵查中、原審
    準備程序時又對此均無異議，是依刑事訴訟法第131條之1、
    第133條第1項等規定，本案扣得之偽造通用紙幣5張，係依
    據法定程序取得之證據，自有證據能力。嗣被告甲○○於原
    審及本院審理中翻異前詞，改稱：警方執行搜索時伊未同意
    ，搜索顯然違法云云（原審卷第78頁、本院96年6月20日審
    理筆錄），顯係事後卸責之詞，委無足採。
三、又按「除前3條（即刑事訴訟法第159條之1至第159條之3）
    之情形外，下列文書亦得為證據：一除顯有不可信之情況外
    ，公務員職務上製作之紀錄文書、證明文書。二除顯有不可
    信之情況外，從事業務之人於業務上或通常業務過程所須製
    作之紀錄文書、證明文書。三除前2款之情形外，其他於可
    信之特別情況下所製作之文書」、「被告以外之人於審判外
    之陳述，雖不符前4條（即刑事訴訟法第159條之1至第159條
    之4）之規定，而經當事人於審判程序同意作為證據，法院
    審酌該言詞陳述或書面陳述作成時之情況，認為適當者，亦
    得為證據。當事人、代理人或辯護人於法院調查證據時，知
    有第159條第1項不得為證據之情形，而未於言詞辯論終結前
    聲明異議者，視為有前項之同意」，刑事訴訟法第159條之4
    、第159條之5分別定有明文。查證人游明憲、陳銘宣於檢察
    事務官訊問時所為之陳述，雖均係審判外之陳述而屬傳聞證
    據，惟被告及其辯護人就此部分於審理中均不爭執其證據能
    力，復未於言詞辯論終結前聲明異議，而本院審酌上開證人
    陳述作成時之情況，並無違法取證及證明力明顯過低之瑕疵
    ，亦認以之作為證據為適當，是證人游明憲、陳銘宣上開於
    檢察事務官訊問時所為之陳述，自得為證據。雖於於本院審
    理時，被告辯稱：一開始證人都回答不清楚，等法官要伊報
    告案情後，他們又全部清楚了，他們所言前後不一都有矛盾
    ，他們所言都作為證據，伊所說的都是狡辯云云（見本院審
    理筆錄），顯係對於證據證明力所為之爭執，並非對證據證
    明能力之爭執，應予敘明。至本案所涉所有審判外作成之文
    書證據，經審酌其作成時之情況，均核與刑事訴訟法第159
    條之4之規定相符，復查無違背法定程序取得之情形，因認
    宜例外賦予其證據適格之地位而得為本案之證據。
乙、實體部分：
一、訊據被告甲○○固坦承扣案偽造之通用紙幣5 張均為綽號「
    小杜」之成年男子於95年1 月24日上午某時，攜至臺北縣蘆
    洲市○○街61號2樓伊當時居所內，要求伊代為處理，嗣警
    方亦確在其上開居所內查獲上開偽造之通用紙幣5張之事實
    ，惟矢口否認有何意圖行使而收集前述偽造通用紙幣之犯行
    ，辯稱：偽鈔並非在伊皮包找到的，是在門口的鞋櫃裡面找
    到的。不知「小杜」之姓名年籍，一般在社會上交朋友只知
    道綽號而已。雖然偽鈔在伊家搜到，但伊沒有行使的意圖，
    檢察官應該舉證證明伊有行使的意圖（見本院96年6月20 日
    審理筆錄）。伊並未答應「小杜」處理前述偽造之5張通用
    紙鈔，亦未收受上述偽鈔，又綽號「小杜」之人見警前來，
    於逃離現場之際係將前述偽鈔遺留在其居處門口後方之鞋櫃
    上面，不知為何警方會在其皮包內搜得前述偽造之通用紙幣
    云云。
二、經查：
（一）、扣案面額均為1千元通用紙幣5張，經中央印製廠鑑定結
        果認：該批紙鈔均以彩色噴墨方式仿印，無凹版紋凸起
        效果，紙張非鈔券紙；水印以灰色墨在紙張背面仿製；
        安全線以黏貼箔膜仿鈔券正面5段裸露部分，左下角面
        額數字以亮光物質仿折光變色油墨，均屬偽造，有中央
        印製廠95年4月25日中印發字第0850001964號函在卷可
        佐（見偵查卷第266頁），又扣案前述通用紙幣確係偽
        造乙節，亦為被告所是認（原審卷第58頁）。是扣案之
        5張面額均為千元之紙幣確均屬偽造之通用紙幣乙情，
        應可確認。
（二）、證人即參與查獲本案偽鈔之警員游明憲已於偵查中證實
        「（自甲○○處查獲偽鈔及真鈔數量各為何？）應該是
        偽鈔5000元、真鈔20000元‧‧‧」、「（偽鈔自何處
        取出？）在他皮包內起出，跟真鈔放一起」等語（偵查
        卷第166頁），嗣於原審審理時結證證稱「我印象中是
        陳銘宣拿1個包包說裡面有偽鈔，我看到包包有錢，是
        千元大鈔，好像不太一樣疑似偽鈔」、「（你看到偽鈔
        是否跟真鈔放在一起或是分開放？）應該是放在同1個
        包包裡面，跟真鈔放在一起」乙節清楚（原審卷第80、
        81頁），乃亦參與查獲本件情節之警員王銘宣除於偵查
        中證稱「（上開真鈔、偽鈔自何處取出？）在甲○○包
        包理（裡）1個小包包起出」外（偵查見474頁），復於
        原審審理時具結證實彼等查獲上開偽造之通用紙鈔所在
        係「在客廳，放在1個包包裡面的小皮包‧‧‧」、「
        背包裡面的皮包，我只記得偽造鈔票放在1個大背包裡
        面的1個小包包」、「我們在現場時，甲○○往樓上跑
        ，我們同事往上追，後來我們問在場之人，各項物品是
        誰的，甲○○說包包是他的」等情明白（原審卷第75
        、77頁），參以被告為警查獲後移由內勤檢察官偵訊，
        經檢察官質以「你皮包查獲的5張偽鈔1000元是誰的？
        」之問題時，除未否認查獲所在處所外，並更稱「是1
        個『仔仔』朋友『小路』請我幫他賣假鈔」各節明確（
        偵查卷第108頁），堪認本件警方查獲前述偽造之通用
        紙幣所在，確係於被告所有擺設於客廳內之背包中之皮
        包無疑，核與被告於本院及原審所辯綽號「小路」之男
        子放置扣案偽造紙幣之地點：「在我們家門口進門後鞋
        櫃上面」不同。茲以被告於偵查中即自承前開處所「平
        常只有我住在那裡」（偵查卷第156頁），而警查獲之
        背包又為其所有且在其實力控制中，可見當場應僅被告
        得有機會可以放置前述內有混雜真鈔及偽造之5張通用
        紙幣在內之皮包於上開背包內無疑；另觀之被告既坦承
        本件為警查獲當時，「仔仔跟另1個人及小杜他們就跳
        樓而逃」（原審卷第87頁），「在被告小包包查獲偽鈔
        是不實在的，那5張偽鈔是小杜要給被告但警察來時他
        們就逃跑，直接放在桌上因此被查獲」（見本院96年6
        月6日審理筆錄）。以及被告當時見機亦即嘗試由前述
        房屋所在之2樓往7樓逃跑如前所述，足見當時身處屋內
        包括被告在內之各該人員均認為情形急迫，致有各自逃
        逸之舉措，則匆忙之間，該綽號「小杜」之人自無餘裕
        可以分心另將前述偽造之通用紙鈔5張逐一裝入皮包再
        放置於被告之背包內之理。要之，本件當係被告經綽號
        「小杜」之男子交付前述偽造之5張通用紙幣後，自行
        與真鈔混雜摻放於皮包中，再將之裝入背包內無疑。
（三）、被告固辯稱其無使用本件扣案偽造紙幣之意圖。惟觀被
        告於警詢、偵訊分別陳稱「（警方於你所有之皮包內，
        所起獲偽造新臺幣壹仟元紙鈔5張（編號EB716163JR、
        LM564242 XQ、LM564646XQ、LM564256XQ、LM564225XQ
        號），係從何而來？）是綽號『仔仔』之女子介紹我認
        識綽號『阿杜』之男子所提供給我的，因我無工作，他
        希望我幫他換真鈔或詢問他人是否要購買假鈔」、「（
        你皮包內查獲的5張偽鈔1000元是誰的？）是一個『仔
        仔』朋友『小路』請我幫他賣假鈔」、「（怎麼賣？）
        1000元換3000元或是直接去換現金」、「（1000元偽鈔
        5張何來？）杜姓男子帶來叫我幫他賣‧‧‧」（偵查
        卷第23、24、108、109、15 7 頁）等語在卷，嗣於原
        審準備程序、審理時復稱「小路知道我吸毒，認為我經
        濟情況可能不太好，他就帶這5張偽鈔來給我看，問我
        有沒有興趣處理，如幫他賣，或是換錢‧‧‧」、「95
        年1月24日那天早上，綽號『小杜』之男子，跟我1個藥
        頭叫仔仔一起來，在我家交給我的，小杜知道我在吸毒
        ，他就問我有無興趣賺錢，他就拿假鈔給我看，問我可
        否去換錢或拿去賣」、「（小杜拿5張假鈔給你試看看
        而已，如果你願意的話，是否還有更多假鈔給你？）應
        該是這樣」各情清楚（原審卷第32、86、87頁），再參
        以偽造之5張通用紙幣查獲所在係位於被告實力控制下
        之背包中之皮包內有如前述，顯見被告係經上開「小杜
        」之男子告以委請出售或使用兌換真鈔等語並交付前述
        5張偽造之通用紙鈔後，因於主觀上確有販賣或使用之
        意圖，故而收受本件偽鈔，並與其所有，於偵查中自承
        「是我戒毒期間的生活費」（偵查卷第107頁）之同屬
        千元面額之真鈔混雜摻放並妥適放置於皮包內，再擺放
        在背包中。至於被告雖於警詢、偵查及原審準備程序、
        審理中迭次辯稱其當場已拒絕「小杜」之要求，然如被
        告果有拒絕之意思，其自可當場返還上開5張偽造通用
        紙幣予「小杜」，豈會將其擺在自己之皮包內、背包中
        ，更與其俾供日常生活花費之真鈔混雜？揆諸持有、使
        用、販賣偽鈔，嚴重影響社會金融秩序，係屬違法行為
        ，罪刑極重，為眾所皆知之事，以被告為年已40歲之成
        年人，有一定之社會閱歷，自難諉為不知，則若其無使
        用、販賣本件扣案偽造通用紙幣之意圖，豈能甘冒風險
        持有並放置偽鈔於自己皮包內之理，是應認被告上開所
        陳顯與事理有違，不可採信。
（四）、綜上所述，被告既於收受「小杜」交付之本件扣案偽鈔
        後，將之連同自己所有欲供平日生活花費所需面額同屬
        千元之真鈔混雜放置保存於皮包內，顯即處於隨時可以
        行使之狀態，應認被告確有意圖供行使之用，而收集（
        受）本件扣案偽鈔無疑。是被告上開辯解，均為圖卸刑
        責之詞，不足採信。本件事證已明，被告犯行洵堪認定
        。
三、被告行為後，刑法已於94年2月2日修正公布，並於95年7月1
    日生效施行。而刑法第2條第1項修正為「行為後法律有變更
    者，適用行為時之法律。但行為後之法律有利於行為人者，
    適用最有利於行為人之法律。」，採「從舊從輕」之原則，
    與修正前刑法第2條採「從新從輕」之原則不同，有最高法
    院95年第8次刑事庭會議決議參照。而被告所犯之刑法第196
    條第1項自72年6月26日（即罰金罰鍰提高標準條例修正公布
    日）迄今未修正，其罰金法定刑最高額為「5千元」，貨幣
    單位乃「銀元」，依罰金罰鍰提高標準條例第1條前段提高
    10倍，實為「銀元5萬元」，經依現行法規所定貨幣單位折
    算新台幣條例第2條折算為「新臺幣15萬元」。刑法施行法
    於95年7月1日施行後，所定罰金之貨幣單位為新臺幣，就其
    所定數額高30倍，刑法第196條第1項之罰金法定刑最高額「
    5千元」，依該規定折算，亦為「新臺幣15萬元」。按刑法
    施行法第1條之1第1項、第2項前段之法律效果乃將刑法分則
    罰金刑之貨幣單位從「銀元」轉換為「新臺幣」，係一貨幣
    單位準據法，修正意旨亦止於釐清吾國先前易生混淆之貨幣
    單位系統，與罪刑無涉，尚無刑法第2條第1項新舊法比較適
    用之問題。惟因原刑法第33條第5款關於「罰金：1元以上」
    之規定，修正公布為「罰金：新台幣1千元以上，以百元計
    算」，故刑法法定本刑中列有罰金者，其法定最低度罰金因
    之提高，涉及科刑規範變更，即有新舊法比較之必要。故
    本件比較結果，以舊法有利於行為人，應適用舊法規定，定
    其罰金部分之法定刑，先予敘明。
四、按廣義之貨幣固可包含硬幣及紙幣，惟刑法上偽造貨幣罪章
    各條所稱之貨幣，係專指國家鑄造發行之硬幣而言（最高法
    院63年台上字第2194號判例參照），又中央銀行所發行之新
    台幣幣券，既經政府訂為法幣，具有強制流通之性質，自屬
    刑法上所稱之通用紙幣（最高法院28年上字第896號判例、
    司法院院字第1502號解釋參照）。又按刑法第196條第1項後
    段之意圖供行使之用而收集變造、偽造通用紙幣罪，所謂「
    收集」者，不論有償與無償、適法與不適法，舉凡意圖供自
    己或他人行使之用，而將物收受、蒐集、收買、受贈、互換
    、強取、詐取等一切移轉自己實力支配下之持有之行為，均
    包括在內，且在行為人收取以前，主觀上即有行使之犯罪意
    思者而言（最高法院26年渝上字第867號判例可資參照），
    又祇以供行使之意思將偽券收集到手後，即屬既遂，至嗣後
    之行使與否，於其犯罪之成立無關（最高法院27年上字第33
    1號判例意旨足資參照）。本案被告意圖供行使之用，自綽
    號「小杜」之成年男子處收受本件偽造之通用紙鈔5張，核
    其所為係犯刑法第196條第1項後段之意圖供行使之用而收集
    偽造通用紙幣罪。
五、原審因依刑法第2條第1項、第196條第1項、第200條，罰金
    罰緩提標準條例第1條規定，並審酌被告不思正道工作，以
    賺取財物，欲以偽造之紙幣冒充真鈔使用，有擾亂金融秩序
    ，危及經濟市場正常運作之虞，所收集之千元偽鈔數量，暨
    其犯後猶否認犯行之態度及其犯罪之目的、動機與所生損害
    、前科素行不佳（有本院被告前案紀錄表1件在卷）等及其
    他一切情狀，以被告意圖供行使之用而收集偽造之通用紙幣
    ，量處被告有期徒刑3年1月。又就扣案之偽造千元通用紙鈔
    5 張，應依刑法第200條之規定，不問屬於犯人與否，均沒
    收。並認另扣案之毒品海洛因19包（淨重共計97.89公克）
    、藥缽1個、分裝工具1組、分裝袋17 5個、葡萄糖1包、手
    機11支、SIM卡6張等物，核與本案犯罪無關，此有臺灣板橋
    地方法院檢察署檢察官95年度偵字第17414號偵查卷宗及起
    訴書可佐，故不併為沒收之宣告，其認事用法，洵無不當，
    量刑亦屬妥適，被告上訴空言指摘原判決不當，非有理由，
    其上訴應予駁回。
據上論斷，應依刑事訴訟法第368條，判決如主文。
本案經檢察官陳明光到庭執行職務。
中　　華　　民　　國　　96　　年　　6 　　月　　29　　日
　　　　　　　　　刑事第七庭審判長法　官　黃麗生
　　　　　　　　　　　　　　　　  法　官　許錦印
　　　　　　　　　　　　　　　　  法　官　江國華
以上正本證明與原本無異。
如不服本判決，應於收受送達後10日內向本院提出上訴書狀，其
未敘述上訴之理由者並得於提起上訴後10日內向本院補提理由書
（均須按他造當事人之人數附繕本）。
                                  書記官  陳玉嬋
中　　華　　民　　國　　96　　年　　7 　　月　　2 　　日
附錄：本案論罪科刑法條全文
刑法第196條：
行使偽造、變造之通用貨幣、紙幣、銀行券，或意圖供行使之
用而收集或交付於人者，處3年以上10年以下有期徒刑，得併科5
千元以下罰金。
收受後方知為偽造、變造之通用貨幣、紙幣、銀行券而仍行使，
或意圖供行使之用而交付於人者，處5百元以下罰金。
第1項之未遂犯罰之。
